【裁判字號】    98,訴,491
【裁判日期】    991217
【裁判案由】    損害賠償
【裁判全文】
臺灣桃園地方法院民事判決               98年度訴字第491號
原      告  莊月雲
訴訟代理人  呂理胡律師
            唐永洪律師
被      告  胡榮光
訴訟代理人  李宗益律師
上列當事人間請求損害賠償事件，原告就本院97年度壢簡字第27
02號毀損案件提起刑事附帶民事訴訟（97年度壢簡附民字第73號
），經本院刑事庭裁定移送前來，於民國99年11月26日言詞辯論
終結，本院判決如下：
    主  文
被告應給付原告新臺幣貳佰伍拾玖萬元，及自民國九十七年十月
三十一日起至清償日止，按年息百分之五計算之利息。
原告其餘之訴駁回。
訴訟費用由被告負擔百分之六十五，餘由原告負擔。
本判決原告勝訴部分，於原告以新臺幣捌拾柒萬元為被告供擔保
後，得假執行。但被告如以新臺幣貳佰伍拾玖萬元預供擔保，得
免為假執行。
原告其餘假執行之聲請駁回。
    事實及理由
壹、程序方面：
    按訴狀送達後，原告不得將原訴變更或追加他訴，但請求之
    基礎事實同一者、擴張或減縮應受判決事項之聲明者，不在
    此限，民事訴訟法第255 條第1 項第2 款、第3 款定有明文
    。經查，原告於起訴狀原請求被告應給付原告新臺幣（下同
    ）315 萬元，及自民國97年6 月7 日起至清償日止，按年息
    百分之5 計算之利息，惟於本院審理中，變更其聲明為：被
    告應給付原告403 萬元，及自起訴狀繕本送達之翌日即97年
    10月31日起至清償日止，按年息百分之5 計算之利息；原告
    上開聲明之變更，其請求之基礎事實同一，且係擴張應受判
    決事項之聲明，核與上開規定相符，應予准許，合先敘明。
貳、實體方面：
一、原告起訴主張：
    (一)被告於97年6 月7 日、8 日，持鐮刀將坐落於桃園縣平鎮
      市○○段東勢小段346 地號土地上，由原告管有、擁有收
      取權之32株落羽松（落雨松）之樹枝予以截斷，致原告受
      有損害。被告上開毀損之犯行，業經臺灣桃園地方法院檢
      察署檢察官以97年度偵字第15187 號聲請簡易判決處刑，
      並經鈞院以97年度壢簡字第2702號刑事簡易判決，判處有
      期徒刑2 月，如易科罰金，以1 千元折算1 日確定。
    (二)原告原於97年3 月10日與訴外人綠泉造園有限公司（以下
      簡稱綠泉公司）訂立買賣合約，將上開遭被告毀損之32株
      落羽松，連同其他未遭毀損之3 株落羽松，以每棵10萬元
      、合計350 萬元之價金，出售予訴外人綠泉公司，並已收
      取訴外人綠泉公司交付之定金35萬元，預定98年2 月底前
      交貨，並約明「需保有樹冠、不可削皮、否則退貨」之約
      定。而原告因被告上開侵權行為，致其無法依約出貨，除
      返還已收取之定金35萬元予訴外人綠泉公司外，並加倍返
      還定金35萬元予訴外人綠泉公司，是原告加倍返還之定金
      35萬元，自應由被告賠償。
    (三)又本件經桃園縣景觀工程商業同業公會委請輔仁大學景觀
      設計所張自健教授研究小組評估結果，遭被告毀損之32株
      落羽松，因受被告不當截枝而有病蟲害之發生，樹型無法
      回復，因此該32株落羽松已無法回復原狀，亦無商品價值
      ，以上開單位評估落羽松之平均價值為每株11萬5 千元計
      算，原告合計受有損害368 萬元之損失。
    (四)綜上，爰依侵權行為之法律關係，提起本件訴訟，並聲明
      ：被告應給付原告403 萬元，及自起訴狀繕本送達之翌日
      即97年10月31日起至清償日止，按年息百分之5 計算之利
      息；原告願供擔保，請准宣告假執行。
二、被告辯稱：
    (一)被告就其於97年6 月7 日、8 日，截斷原告種植、管有之
      落羽松之事實，並不爭執。惟本件係因原告所栽種之落羽
      松枝幹逾越地界，影響被告稻米之生長，被告基於所有權
      能之主張（民法第797 條），因而修剪原告所栽種之落羽
      松。
    (二)按關於侵權行為賠償損害之請求權，以受有實際損害為成
      立要件，若絕無損害亦即無賠償之可言，最高法院19年上
      字第363 號判例意旨可資參照。本件原告對被告有無損害
      賠償請求權之存在，端視原告是否受有損害（經修剪後之
      落羽松是否因而死亡，或雖未死亡，但無法達到未修剪前
      之經濟價值），及實際所受損害之程度（經修剪後之落羽
      松，所減損之價值若干？數量為何？）。誠如前開所言，
      被告係基於所有權能之主張，因而修剪原告所栽種之落羽
      松，原告是否因此受有損害？受有損害之程度若干？對此
      有利於原告之事實，依民事訴訟法第277 條之規定，原告
      應負舉證之責，並應就系爭落羽松因被告截斷樹枝，因而
      受到商業上跌價損失之數額，負舉證責任。
    (三)縱本件經證明原告確實因被告之行為而受有損害，惟因本
      件損害之發生，係因原告所栽種之落羽松枝幹逾越地界所
      產生，原告顯有過失，依據民法第217 條第1 項之規定，
      亦應減輕被告之賠償責任。此外，被告收入有限，若因本
      件賠償原告損害，將影響被告生計，請求依民法第218 條
      之規定，減輕被告之賠償金額。
    (四)綜上，原告之請求為無理由，並聲明：原告之訴駁回，如
      受不利判決，願供擔保請准宣告免為假執行。
三、本院之判斷：
    (一)經查，被告於97年6 月7 日、8 日，持鐮刀將坐落於桃園
      縣平鎮市○○段東勢小段346 地號土地上，由原告管有、
      擁有收取權之32株落羽松（落雨松）之樹枝予以截斷一情
      ，業據原告主張明確，被告固不否認有於上揭時、地，持
      鐮刀截斷原告管有之落羽松之樹枝，惟否認截斷之落羽松
      數目為32棵，然本件經本院囑託桃園縣景觀工程商業同業
      公會（以下簡稱桃園縣景觀公會）就系爭落羽松受損害之
      程度進行鑑定，而桃園縣景觀公會復委託輔仁大學景觀設
      計所張自健教授研究小組進行現地測量結果，遭不當修剪
      之落羽松有32株，有桃園縣景觀公會99年10月6 日（99）
      桃景字第9900030 號函及所附之落羽松正常樹型與被破壞
      落羽松比較評估報告在可稽（見本院卷第126 頁、第134
      頁），是被告毀損原告管有之落羽松應為32株無訛。而被
      告上開毀損之犯行，業經臺灣桃園地方法院檢察署檢察官
      以97年度偵字第15187 號聲請簡易判決處刑，並經本院以
      97年度壢簡字第2702號刑事簡易判決，判處有期徒刑2 月
      ，如易科罰金，以1 千元折算1 日確定，亦有上開刑事簡
      易判決書1 份在卷為憑（見本院卷第4 頁至第5 頁），是
      此部分之事實堪以認定，合先敘明。
    (二)原告主張：上開遭被告截斷樹枝之32株落羽松，因被告截
      斷樹枝，使該32株落羽松之經濟價值受有損害而完全無法
      回復其經濟價值，原告因而受有此部分之損害，以每株落
      羽松11萬5 千元計算，原告受有損害368 萬元，此外，原
      告因而無法交付系爭落羽松予訴外人綠泉公司，致其加倍
      返還定金35萬元，均應由被告負損害賠償責任等語；被告
      則否認上情，辯稱：系爭落羽松仍持續生長，並無受損之
      情事，原告並無損害等語，並以前揭情詞置辯。是
      本件應審酌者，在於：原告管有之32株落羽松，是否因被
      告之截斷樹枝，致其商品價值受有損害；若受有損害，則
      損害程度究係為何。再查：
      1.原告前於97年3 月10日，與訴外人綠泉公司訂立買賣契
        約，將上開32株遭被告截斷樹枝之落羽松，連同其他3
        株落羽松，以1 株10萬元（含苗木開挖工資運費）之代
        價，出售予訴外人綠泉公司，約定苗木需保有樹冠、不
        可削皮，否認退貨，並收取35萬元之定金，約定於98年
        2 月間交貨，嗣因被告截斷32株落羽松之樹枝，致原告
        無法依約交貨，除返還已收取之35萬元定金外，復加倍
        返還定金35萬元予訴外人綠泉公司一情，有原告提出簡
        易合約書、協議書、支票各1 紙可稽（見本院卷第19頁
        至第21頁），核與訴外人綠泉公司於98年10月5 日陳報
        本院之轉帳傳票、支票、現金支出傳票、簡易合約書、
        轉帳傳票、統一發票、協議書、存摺內頁影本相符（見
        本院卷第62頁至第69頁），是原告主張其因被告截斷樹
        枝，致其加倍返還定金35萬元予訴外人綠泉公司一情，
        堪信為真實，是原告請求被告賠償此部分之損害，為有
        理由，應予准許。。
      2.訴外人綠泉公司之法定代理人羅增境於上開刑事案件偵
        查中證稱：伊從事園藝工作20餘年，落羽松之功能係為
        景觀用途，其價值是看樹冠，如果樹冠是完整的話，價
        值比較高，稀稀疏疏的話，價值就會比較少，依系爭32
        株落羽松毀損前後之照片顯示，本來一株會用10萬元買
        ，如果被截斷，就剩不到一半的價錢等語（見臺灣桃園
        地方法院檢察署97年度偵字第15187 號偵查卷第44頁）
        。另本院就系爭32株落羽松遭被告截斷樹枝後，其殘餘
        價值為何乙節，函詢桃園縣景觀公會，經其於99年2 月
        8 日（99）桃景字第99020801號函覆稱：喬木計價方式
        ，一般採用樹種、樹徑、樹高、樹幅、樹型、枝條分布
        及市場需求而定，而系爭落羽松，原為自然三角錐全樹
        型，遭被告截斷部分樹枝毀損後，成為雨傘型，樹型大
        幅改變及樹幅減少，將降低其價值，甚至影響交易，而
        其毀損狀況無回復之可能等語（見本院卷第96頁）。此
        外，桃園縣景觀公會委託輔仁大學景觀設計所張自健教
        授研究小組進行現地測量結果，認從由落羽松的基本資
        訊得知，落羽松在生長時，從幼時的呈圓錐狀，漸漸在
        成樹時成為闊圓形，自然而然形成完全之三角錐樹型，
        但是在非必要以及非整枝時期間作修剪動作，將會影響
        日後樹枝、幹之生長，由現況調查當中，未遭損害之落
        羽松樹型為完全的三角錐狀，遭損害之落羽松樹型為不
        自然的圓型，雖被砍掉的地方長出新枝芽，但是生長枝
        芽亂長情況不理想，樹幹無法恢復到原本的樣貌，均有
        病蟲害的情況發生，導致樹木面臨枝死危機，是系爭遭
        損害之落羽松無法回復原有之生長機能及樣貌等語（見
        本院卷第142 頁）。綜上，系爭遭被告截斷樹枝之32株
        落羽松，因被告非依正確方式修剪，致其樹型大為改變
        ，而參以落羽松之栽種目的，多為景觀用途，其樹型既
        受影響，而非其原有之三角錐狀，則其經濟上之價值，
        當受有影響。從而，原告主張系爭32株落羽松，因被告
        上開不當截斷樹枝之行為，致其受損並影響其經濟價值
        一情，應堪認定。
      3.依上開桃園縣景觀公會函文、輔仁大學景觀設計所張自
        健教授研究小組之評估報告，均認系爭遭被告截斷樹枝
        之落羽松無回復之可能，而桃園縣景觀公會99年2 月8
        日函覆稱系爭落羽松之預估殘值約為原有之百分之30等
        語（見本院卷第96頁），而張自健教授研究小組之評估
        報告，則認系爭落羽松不能回復正常商品，無法做殘餘
        價值之書面報價等語（見本院卷第143 頁）。參以卷附
        被告提出系爭落羽松近期照片（照片所示之拍攝日期：
        99年8 月10日，見本院卷第177 頁至第177 頁背面）所
        示，系爭遭截斷樹枝之落羽松仍有持續生長，此與張自
        健教授研究小組現場測量，認系爭落羽松被砍掉的地方
        長出新枝芽一情相符，雖系爭落羽松經被告截斷樹枝後
        ，其樹型、樹幅不甚完美，然仍有存有部分之經濟價值
        ；又縱張自健教授研究小組認系爭32株落羽松有病蟲害
        的情況發生，惟樹木產生蟲害之原因甚多，且張自健教
        授研究小組進行現場測量之時，距被告上開不當截斷樹
        枝之日，已有2 年之久，而系爭落羽松所生之病蟲害，
        是否確實係因被告不當截斷樹枝所致，原告亦無法舉證
        證明其相當因果關係，是原告主張系爭32株落羽松完全
        毀損而無價值，尚稱無據。本院審酌上開證人羅增境之
        證述內容，並參以上開桃園縣景觀公會99年2 月8 日之
        函覆意旨，認系爭32株落羽松之殘餘價值，應為原有之
        百分之30為當，原告所受之損害，即為系爭32株落羽松
        價值之百分之70。
      4.原告前係以每株10萬元之價金，將系爭落羽松出售訴外
        人綠泉公司，業如前述，而系爭遭被告截斷樹枝之32株
        落羽松，其樹徑多為30公分至40公分不等，而樹高多為
        7 公尺至9 公尺（部分為560 公分至640 公分）、樹寬
        則多為390 公分至450 公分不等（詳細樹徑、樹高、樹
        寬，如附表所示），此據張自健教授研究小組現場測量
        明確（見本院卷第134 頁至第139 頁），而桃園縣景觀
        公會99年2 月8日 函附各景觀公司之報價單所示，高度
        9 公尺、樹徑30公分之落羽松（全樹型），每株之價金
        為73,000元，另高度8 公尺、樹徑28公分之落羽松（全
        樹型），每株之價金為7 萬元，另高度大於9 公尺、寬
        度大於3 公尺、樹徑大於30公分者（全樹型），每株之
        價金為8 萬元（見本院卷第97頁至第99頁），另張自健
        教授研究小組評估報告所附之各景觀公司之報價單，就
        高度9 公尺、樹徑35公分之落羽松（全樹型），則每株
        單價為10萬元（不含斷根及運費），就高度大於9 公尺
        、寬度大於3 公尺、樹徑大於30公分之全樹型之優型樹
        ，則每株單價為15萬元（見本院卷第149 頁、第151 頁
        ）。本院審酌原告前欲出售之價金，復佐以桃園地區各
        景觀公司提供之落羽松報價單所示，認本件原告遭被告
        截斷樹枝之落羽松價值，以每株10萬元，尚為適當。從
        而，原告因被告不當截斷樹枝之32株落羽松，受有百分
        之70之損害，以每株10萬元計算，原告所受之損害應為
        224 萬元，原告主張其受有損害368 萬元，逾此部分之
        主張，即屬無據。
    (三)按因故意或過失，不法侵害他人之權利者，負損害賠償責
      任，民法第184 條第1 項前段定有明文。被告明知系爭落
      羽松為原告管有，惟未通知原告，逕行持鐮刀將系爭32株
      落羽松之樹枝截斷，使該落羽松之經濟價值受有損害，並
      使原告無法依約交付貨物予訴外人綠泉公司，是原告依上
      開規定，請求被告賠償其損害合計259 萬元，自屬有據。
      被告復辯稱：本件係因原告所栽種之落羽松枝幹逾越地界
      ，影響被告稻米之生長，被告基於所有權能之主張（民法
      第797 條），因而修剪原告所栽種之落羽松，且縱本件經
      證明原告確實因被告之行為而受有損害，惟因本件損害之
      發生，係因原告所栽種之落羽松枝幹逾越地界所產生，原
      告顯有過失，依據民法第217 條第1 項之規定，亦應減輕
      被告之賠償責任。此外，被告收入有限，若因本件賠償原
      告損害，將影響被告生計，請求依民法第218 條之規定，
      減輕被告之賠償金額等語。復查：
      1.按土地所有人遇鄰地植物之枝根有逾越地界者，得向植
        物所有人，請求於相當期間內刈除之；植物所有人不於
        前項期間內刈除者，土地所有人得刈取越界之枝根，並
        得請求償還因此所生之費用；越界植物之枝根，如於土
        地之利用無妨害者，不適用前二項之規定；民法第797
        條定有明文。被告雖辯稱：原告所栽種之落羽松，其枝
        葉影響鄰地即其種植稻作之日照，是其依上開規定，行
        為刈除權云云。查，被告對於原告所栽種之落羽松，其
        枝葉遮避日照，致妨礙其稻作成長乙節，未舉證以實其
        說，且依上開規定，被告倘欲行使刈除權者，需先向植
        物所有權人即原告，請求於相當期間內刈除，倘原告未
        於相當期間刈除，始得自行刈除越界植物之枝根，而被
        告於截斷原告管有之系爭32株落羽松前，並未通知請求
        原告於相當期間刈除，原告亦不知悉被告自行截斷落羽
        松之樹枝，此據被告於上開刑事案件偵查中陳述明確（
        見上開偵查卷第5 頁、第20頁），是被告行使刈除權，
        既未符上開民法第797 條第1 項、第2 項之規定，復未
        舉證證明越界植物之枝根，於被告之土地利用有所妨害
        ，是被告據此否認其所為係屬侵權行為，尚稱無理。
      2.按損害之發生或擴大，被害人與有過失者，法院得減輕
        賠償金額，或免除之，民法第217 條定有明文；被告雖
        以上揭情詞，認原告就本件損害之發生與有過失云云，
        惟落羽松之生長方式及其樹型，本係三角錐狀，而其下
        方長成之枝葉，是否確係影響鄰地即被告種植稻作之土
        地利用，既未據被告舉證以實其說，此外，被告對於原
        告栽種落羽松，有何過失情節，亦未再舉證證明，是被
        告據此主張原告與有過失云云，亦屬無據。
      3.按損害非因故意或重大過失所致者，如其賠償致賠償義
        務人之生計有重大影響時，法院得減輕其賠償金額，民
        法第218 條固有明文，惟損害係因侵權行為人之故意所
        致者，縱令該侵權行為人，因賠償致其生計有重大影響
        ，亦不得減輕其賠償金額，其資力如何，自可不問，最
        高法院23年上字第3057號、33年上字第551 號判例意旨
        可資參照。查，本件被告上開侵權行為，乃係明知系爭
        32株落羽松係原告栽種，仍持鐮刀加以截斷樹枝，造成
        原告之損害，業如前述，則原告所受損害係因被告之故
        意行為所致，應屬明確，揆諸上開規定及說明，縱因賠
        償致被告之生計有重大影響，被告亦不得據此請求減輕
        賠償金額。從而，被告據此請求減輕賠償金額，亦屬無
        理。
    (四)綜上，原告依侵權行為之法律關係，起訴請求被告賠償其
      所受損害259 萬元，及自起訴狀繕本送達之翌日即97年10
      月31日起至清償日止，按年息百分之5 計算之利息，為有
      理由，應予准許，逾此部分之請求，為無理由，應予駁回
      。兩造陳明願供擔保，聲請宣告假執行及免為假執行，就
      原告勝訴部分，均核無不合，爰各酌定相當之擔保金額准
      許之；至原告敗訴部分，其假執行之聲請，已失所附麗，
      應予駁回。
四、本件事證已臻明確，被告雖請求傳喚輔仁大學景觀設計所張
    自健教授到庭證述就系爭32株落羽松之評估情形，惟張自健
    教授研究小組上開評估報告，內載受損害、未受損害之落羽
    松之情形，乃係現場實地測量所得，此據原告陳述明確（見
    本院卷第163 頁背面），且其評估報告內容已詳實記載，並
    紀錄系爭受損害落羽松之生長、受損情形，是本院認無傳喚
    證人張自健教授到庭證述之必要；此外，兩造其餘主張及舉
    證，經核與判決基礎不生影響，爰不另一一論述，附此敘明
    。
據上論結，本件原告之訴為一部有理由、一部無理由，依民事訴
訟法第79條、第390 條第2 項、第392 條第2 項，判決如主文。
中    華    民    國    99    年    12    月    17    日
                  民事第三庭    法  官  陳心婷
以上正本係照原本作成
如對本判決上訴，須於判決送達後 20 日內向本院提出上訴狀。
如委任律師提起上訴者，應一併繳納上訴審裁判費。
中    華    民    國    99    年    12    月    17    日
                                書記官  林君燕

司法院資訊處製作；財團法人民間司法改革基金會備份。
